【裁判字號】    98,重上,112
【裁判日期】    990127
【裁判案由】    返還押租金
【裁判全文】
臺灣高等法院臺中分院民事判決         98年度重上字第112號
上  訴  人  源昌木業製材股份有限公司
法定代理人  乙○○
訴訟代理人  柳正村律師
            楊祺雄律師
            張東揚律師
被 上 訴人  中國力霸股份有限公司
法定代理人  甲○○
訴訟代理人  蔡欽源律師
            游雅鈴律師
            林欣屏律師
上列當事人間返還押租金事件，上訴人對於中華民國98年6月5日
臺灣臺中地方法院97年度中訴字第11號第一審判決提起上訴，本
院於民國99年1月13日辯論終結，玆判決如下：
    主  文
原判決廢棄。
被上訴人在第一審之訴及假執行之聲請均駁回。
第一、二審訴訟費用由被上訴人負擔。
    事實及理由
一、被上訴人主張：兩造於民國（下同）92年5月23日簽訂房屋
    租賃契約書（下稱系爭租約），由被上訴人向上訴人承租門
    牌號碼臺中市○○區市○路480號百貨商業大樓1棟，地上12
    層地下7層及附屬建物全部（停車場面積8024.6坪、賣場面
    積12447.3坪，下稱系爭大樓），作為衣蝶百貨台中館商場
    使用，租期自92年5月23日起至111年5月22日止共計19年，
    每月租金依系爭租約第三條及附件二「衣蝶台中館房屋租金
    明細表」之約定給付。被上訴人已依約交付押租金新台幣（
    下同）2億7000萬元予上訴人。嗣96年5月23日到期之租金16
    72萬5639元，及約定由承租人即被上訴人負擔之營業稅83萬
    6282元，計為1756萬1921元，被上訴人僅給付1184萬1693元
    ，尚不足572萬0288元，且其後之租金被上訴人均未給付。
    上訴人乃委由柳正村律師以96年7月27日（96）律字第0703
    號函通知被上訴人，就積欠之租金3833萬5224元，依系爭租
    約第四條第二項約定，上訴人自押租金內同額扣抵取償，被
    上訴人應於文到7日內補足押租金，逾期未補足，視同違約
    ，遲延期間並按日加計3/1000之懲罰性違約金，並請求被上
    訴人於文到30日內補足積欠租金，否則依系爭租約第八條第
    二項約定，終止系爭租約等詞。被上訴人於96年7月31日收
    受，惟逾30日仍未繳納租金，亦未補足押租金。上訴人乃再
    委由柳正村律師以96年9月1日（96）律字第0901號函通知被
    上訴人，以被上訴人於96年7月31日收受上開律師函後已逾
    30天，均未履行，為此以該函通知日起終止租約，並沒收被
    上訴人押租金，作為損害賠償及違約金，並請被上訴人於文
    到30日內騰空搬遷等詞。被上訴人於96年9月4日收受，並於
    96年10月20日返還系爭大樓，與上訴人完成點交。系爭租約
    業已於96年9月4日經上訴人合法終止，被上訴人亦已返還系
    爭大樓，則上訴人自應依系爭租約第九條第三項之約定，於
    被上訴人返還系爭大樓予上訴人之同時即96年10月20日，返
    還押租金予被上訴人，而經扣除被上訴人自96年5月23日起
    至96年10月20日止積欠之租金（含相當於租金之不當得利）
    7150萬7741元、上開積欠租金之遲延利息21萬2881元，及依
    系爭租約第四條第二項約定計算之違約金329萬0405元後，
    上訴人應返還被上訴人之押租金為1億9498萬8973元，迭經
    被上訴人催討，上訴人拒不返還等情，爰依系爭租約第四條
    第四項、第九條第三項之約定，僅先就上訴人應返還予被上
    訴人之上開押租金其中之9000萬元為一部請求，求為命：上
    訴人應給付被上訴人9000萬元，及自96年10月20日起至清償
    日止，按年利率5%計算利息之判決。
二、上訴人則以：其固曾委由柳正村律師以前開第0901號函通知
    被上訴人終止租約，惟此項終止之意思表示既有違系爭租約
    第四條第二項之約定及土地法第一百條第三款之規定，且被
    上訴人亦曾委託林欣屏律師以96年9月12日建中欣字第07091
    201號函，表示上訴人以被上訴人未補足積欠租金而終止系
    爭租約顯非適法，自不發生終止租約之效力。又被上訴人於
    96年7月28日對外發布新聞，略以：力霸集團旗下衣蝶百貨
    台中店將在10月15日結束營業，並自8月10日舉行封館大拍
    賣；嗣於96年8月12日發函台中衣蝶百貨廠商，內容略以：
    因本公司衣蝶台中館將於96年10月16日歇業，故與貴公司之
    相關契約，訂於96年10月17日終止；並於96年10月5日（96
    ）中力財960266號函，通知上訴人於96年10月20日就系爭大
    樓會同辦理點交，其真意應含有提前終止租約之意思表示，
    上訴人並於96年10月8日收受該函，應認系爭租約係由被上
    訴人於96年10月8日終止。又依系爭租約第四條第二項約定
    ，被上訴人請求返還押租金，自應先扣除租金、滯納金及其
    他應由被上訴人分擔之費用，而被上訴人自96年5月23日起
    至同年10月20日止，積欠租金計7150萬7741元、積欠租金之
    遲延利息68萬2714元，且依上開約定，遲延繳納租金視同違
    約，應按日加計3/1000懲罰性違約罰金，計違約金為1718萬
    5619元。另雙方約定停車場及賣場第1年至第4年每月每坪租
    金800元，第5年調為915元，惟被上訴人請求停車場租金第1
    年至第3年先繳每月每坪500元，第4年繳550元，第5年則繳6
    65元，第1年至第3年差額租金每月每坪300元、第4年至第5
    年差額租金每月每坪250元，則分10年攤還，並自第6年起第
    15年止，每月補差額月租金112萬3444元，而被上訴人自92
    年5月23日起承租至96年10月20日點交日止，僅承租4年5月
    （即53月），故以53月少繳租金總額計算為1億1908萬5064
    元（000000012105360＝000000000），被上訴人應
    給付差額月租金1億1908萬5064元。又系爭大樓係為被上訴
    人量身打造之租賃標的物，造價高達12億元，其結構適用於
    大型百貨商場，如被上訴人不承租，變更用途困難，再出租
    或出售不易，而有系爭租約第二條第二項被上訴人保證租期
    10年之約定，惟被上訴人提前終止租約封館拍賣，上訴人出
    於被動接收系爭大樓，被上訴人應依約給付上訴人相當於該
    期（第5年期）18個月租金即3億0106萬1502元（00000000
    18＝000000000）之違約金。被上訴人交付上訴人之押租金2
    億7000萬元，扣除上開項目後，尚有不足，自不需返還押租
    金等語，資為抗辯。
三、兩造不爭執事項（見原審卷128至131頁、本院卷28頁）：
  (一)兩造於92年5月23日簽訂系爭租約，依系爭租約之約定，由
    被上訴人向上訴人承租系爭大樓，每月租金依系爭租約第三
    條及附件二「衣蝶台中館房屋租金明細表」之約定給付，押
    租金為2億7000萬元，租期自92年5月23日起至111年5月22日
    止共計19年。依系爭租約第二條第二項約定：「保證租期：
    甲方（即被上訴人，下同）自本約起租日，滿10年期間為甲
    方承諾之保證租期，…如租期已滿4年以上未滿7年而要求終
    止租約時，甲方須給付乙方（即上訴人）違約金相當於該期
    18個月租金之金額…」。被上訴人已給付上訴人押租金2億
    7000萬元。
  (二)被上訴人自96年5月23日起至96年10月20日點交日止，未給
    付租金予上訴人，亦未補足因上訴人扣抵未付租金數額之押
    租金。被上訴人自96年5月23日起積欠租金，曾經上訴人委
    託柳正村律師以96年7月27日（96）律字第0703號函說明：
    「二、…依雙方租賃契約書第四條第二款約定，貴公司積欠
    之租金，本公司自押租金內同額扣抵取償，扣抵取償後，貴
    公司並應於文到7日內補足押租金，逾期未補足，視同違約
    ，遲延期間並按日加計千分之三之懲罰性違約金。…四、依
    雙方房屋租賃契約書第八條第二款約定：『若甲乙任一方未
    能履行本契約所訂義務，經他方發出違約通知後需30日內改
    正該違約行為，否則即能依約以書面通知終止本契約，要求
    損害賠償及違約金…』。為此請貴公司於文到30日內補足積
    欠租金，否則依本條款之約定終止租約。」被上訴人於96年
    7月31日收受。因被上訴人於收受前函後逾30日仍未繳納租
    金，亦未補足前開押租金，上訴人乃委託柳正村律師以96年
    9月1日（96）律字第0901號函說明：「…經本公司委託柳正
    村律師以96年7月27日（96）律字第0703號函通知貴公司文
    到30日內補足積欠租金，否則依本條款之約定終止租約在案
    。貴公司於96年7月31日收受律師函後已逾30天，均未履行
    ，為此以本函通知日起終止租約，並沒收貴公司押租金，作
    為損害賠償及違約金，並請貴公司於文到30日內騰空搬遷，
    逾期依法處理。」被上訴人並於96年9月4日收受。
  (三)被上訴人委託林欣屏律師以96年9月12日建中欣字第0709120
    1號函請上訴人就系爭租約事宜進行協商，其說明二第(三)點
    表示：「…本公司應無積欠租金之違約事由。準此，貴公司
    以本公司未補足積欠租金而終止系爭租約，顯非適法。為此
    ，希請貴公司念及往日友好合作關係，能與本公司儘速擇日
    進行協商，俾求圓滿處理系爭租約爭議。」被上訴人以96年
    10月5日（96）中力財960266號函說明：「一、依貴公司委
    發之柳正村律師96年9月1日（96）律字第0901號函辦理。
    二、懇請貴公司於96年10月20日與本公司就坐落於臺中市○
    ○區市○路480號之租賃標的物（即系爭大樓）會同辦理點
    交。」上訴人並於96年10月8日收受。
  (四)系爭大樓兩造於96年10月20日點交完畢，並於96年11月2日
    簽定點交切結書。衣蝶百貨台中館於96年8月10日至96年10
    月15日舉行封館拍賣。
  (五)被上訴人積欠上訴人96年5月23日起至96年10月20日止之租
    金及相當於租金之不當得利合計7150萬7741元。
四、按終止租賃契約，依民法第二百六十三條準用同法第二百五
    十八條規定，應向他方當事人以意思表示為之。又契約之合
    意終止為契約行為，法定或約定終止權之行使則為單獨行為
    ，後者發生效力與否，端視有無法定或約定終止之事由存在
    ，既無待他方當事人之承諾，自不因他方當事人之同意或未
    為反對之意思表示而成為合意終止（最高法院94年度台上字
    第1594號判決參照）。次按承租人租金支付有遲延者，出租
    人得定相當期限，催告承租人支付租金，如承租人於其期限
    內不為支付，出租人得終止契約。租賃物為房屋者，遲付租
    金之總額，非達二個月之租額，不得依前項之規定，終止契
    約。民法第四百四十條第一、二項定有明文。又系爭租約第
    三條第二項第一款、第四條第二項、第八條第二項分別約定
    ：「租金每一個月給付一期，甲方（即被上訴人，下同）應
    於每年5月23日前開立一年十二期租金，以每月23日為到期
    日支票十二張，一次給付乙方（即上訴人，下同）逐期兌現
    。」、「甲方確認押租金係用擔保甲方履行本約所定承租人
    之義務責任，包括租金、滯納金、其他分擔費用之給付，如
    甲方有違約、給付不能、拒絕給付、給付遲延、不完全給付
    等情形時，乙方即得自押租金內同額扣抵取償，扣抵取償後
    ，甲方並應於乙方所定期限內補足押租金。逾期未補足，視
    同甲方違約，延遲並按日加計千分之三之懲罰性違約罰金。
    」、「若甲乙任一方未能履行本契約所訂義務，經他方發出
    違約通知後需30日內改正該違約行為，否則即能依約以書面
    通知終止本契約，要求損害賠償及違約金。…但如因可歸責
    一方之事由致租約終止、解除、無效或被撤銷者，除本契約
    另有規定外，該可歸責之一方，應賠償他方因此所受之損害
    。」（見原審卷13、15頁），本件被上訴人自承96年5月23
    日到期之租金1672萬5639元，加上依系爭租約第三條第一項
    約定由被上訴人負擔之營業稅83萬6282元，計為1756萬1921
    元，被上訴人僅給付1184萬1693元，尚不足572萬0288元，
    且其後之租金被上訴人均未給付，上訴人自得於租賃關係存
    續期間以押租金扣抵被上訴人積欠之租金，惟被上訴人仍應
    於上訴人所定期限內補足押租金，逾期未補足，視同被上訴
    人違約，上訴人得依前述系爭租約第八條第二項約定，以書
    面終止系爭租約。上訴人因被上訴人自96年5月23日起積欠
    租金達二期以上，委由柳正村律師以96年7月27日（96）律
    字第0703號函知被上訴人，上訴人自押租金內同額扣抵取償
    積欠之租金等，扣抵取償後，被上訴人應於文到7日內補足
    押租金，逾期未補足，視同違約，遲延期間並按日加計3/10
    00之懲罰性違約金，要求被上訴人於文到30日內補足積欠租
    金，否則終止租約等詞，被上訴人已於96年7月31日收受；
    嗣因被上訴人未於期限內繳納租金，亦未補足前開押租金，
    上訴人再委由柳正村律師以96年9月1日（96）律字第0901號
    函知被上訴人終止租約，並沒收押租金，作為損害賠償及違
    約金，並請被上訴人於文到30日內騰空搬遷等語，被上訴人
    並於96年9月4日收受，有各該律師函及郵件掛號函件收據回
    執影本在卷可稽（見原審卷46至51頁）。足認系爭租約係因
    可歸責於被上訴人之事由，即被上訴人積欠租金達二期以上
    ，經上訴人自押租金內同額扣抵取償後，定期催告被上訴人
    補足押租金，惟被上訴人逾期未履行，上訴人遂依約以書面
    通知終止系爭租約，該終止租約之意思表示已於96年9月4日
    到達被上訴人而發生終止之效果。上訴人抗辯上開終止租約
    違反土地法第一百條第三款之規定，無終止租約之效力，應
    以被上訴人96年10月5日函通知上訴人於96年10月20日就系
    爭大樓會同辦理點交，其真意含有提前終止租約之意思表示
    ，上訴人於96年10月8日收受該函，而認系爭租約係由被上
    訴人於96年10月8日終止云云，惟土地法第一百條規定應解
    釋為不適用定有期限之租賃契約，有最高法院37年上字第77
    29號判例及司法院院解字第3489號解釋可稽，系爭租約為定
    有期限之租賃契約，不適用該規定，上訴人上開終止租約並
    非無效，系爭租約既於96年9月4日終止，自無於96年10月8
    日再由被上訴人終止之可能，上訴人上開所辯，不足採信。
五、如上所述，被上訴人已給付上訴人押租金2億7000萬元，並
    於96年10月20日返還系爭大樓。被上訴人主張經扣除其積欠
    之租金、遲延利息、違約金後，上訴人應返還被上訴人之押
    租金為1億9498萬8973元，於本件先一部請求9000萬元等語
    ，為上訴人所否認，並以前詞置辯。經查：
  (一)上訴人抗辯被上訴人應給付停車場差額月租金，以停車場面
    積8024.6坪，第1、2、3年每坪應補300元，第4、5年每坪應
    補250元計算，被上訴人承租4年5月（53月）共應補1億1908
    萬5064元，得於押租金扣抵等語，提出衣蝶台中館房屋租金
    明細表、預定不動產租賃契約書、預定不動產租賃補充協議
    書為證（見原審卷34頁、本院卷53至66頁）。惟查，兩造不
    爭執被上訴人向上訴人承租系爭大樓，每月租金依系爭租約
    第三條及附件二「衣蝶台中館房屋租金明細表」之約定給付
    ，而依系爭租約第三條（租金及租金給付方式）約定：「(一)
    租金：以新台幣計，加值營業稅由甲方（即被上訴人）負擔
    。1.第一、二、三年期，每月租金壹仟參佰玖拾柒萬零壹佰
    肆拾元整。2.第四年期，每月租金壹仟肆佰參拾柒萬壹仟參
    佰柒拾元整。3.第五年期，每月租金壹仟陸佰柒拾貳萬伍仟
    陸佰參拾玖元整。…」（見原審卷12頁背面），附件二衣蝶
    台中館房屋租金明細表逐年所列月租金、年租金亦與上開約
    定相符（見原審卷34頁）。系爭租約第三條第一項就被上訴
    人依各年期應繳納之租金約定明確，兩造應依約履行，至於
    附件二之明細表逐年、分項所列金額，及所載「註：1.月租
    金＝（停車場租金×8024.6坪）＋（賣場租金12447.3坪
    ）。2.補差額月租金＝（3008024.6坪3年）＋（250
    8024.6坪2年）10。3.年租金＝（月租金＋補差額月租
    金）12」（見原審卷34頁），僅係列明計算方法，無從認
    定被上訴人如未租滿第6至15年應補繳差額月租金。又系爭
    租約第十四條第四項約定：「本契約應視為包括乙方（即上
    訴人）與甲方（即被上訴人）間之一切有關協議。而本契約
    簽訂之前雙方一切磋商、備忘錄、協議、傳真文件均已由本
    契約替代，若有不符以本約為準。」（見原審卷16頁背面）
    ，上訴人以「預定不動產租賃契約書」第八條第一項、「預
    定不動產租賃補充協議書」第二條約定內容，抗辯被上訴人
    未租滿6至15年應補繳差額月租金，兩造係以系爭租約第6年
    期至第15年期不繼續存在為差額月租金延後分期補付攤還之
    解除條件云云，不足採取。上訴人所辯被上訴人應補繳1億
    1908萬5064元差額月租金，得於押租金扣抵，核屬無據。
  (二)被上訴人積欠上訴人自96年5月23日起至96年10月20日點交
    完畢日止之租金及相當於租金之不當得利，合計7150萬7741
    元，為兩造所不爭執，自得於上開押租金中扣抵。又被上訴
    人因96年5、6、7月到期未支付之租金，經上訴人以96年7月
    27日（96）律字第0703號函通知被上訴人自押租金中同額抵
    償，故該3期租金業於被上訴人收受上開函文即96年7月31日
    經上訴人主張抵銷而生清償效力，則計算遲延利息期間，自
    應計算至96年7月31日即該租金抵銷日。至於96年8月23日到
    期未付之租金，亦經上訴人以96年9月1日（96）律字第0901
    號函通知被上訴人自押租金中扣抵，故以被上訴人收受該函
    之日即96年9月4日，作為該部分租金清償日，則計算遲延利
    息期間，即應計算至96年9月4日即該部分租金清償日止。另
    96年9月23日應給付之相當於租金之不當得利之遲延利息，
    則應計算至系爭大樓點交日即96年10月20日止。又上訴人主
    張按年利率4.35%計算遲延利息，低於法定遲延利息，被上
    訴人復未爭執，應可採取，依此計算，被上訴人積欠上訴人
    租金之遲延利息詳如附表一所示，合計金額為21萬2881元，
    兩造於本院對此項目金額亦不再爭執（見本院卷125頁），
    就該21萬2881元遲延利息，上訴人自得於上開押租金中扣抵
    。
  (三)系爭租約第四條第二項約定：「甲方確認押租金係用擔保甲
    方履行本約所定承租人之義務責任，包括租金、滯納金、其
    他分擔費用之給付，如甲方有違約、給付不能、拒絕給付、
    給付遲延、不完全給付等情形時，乙方即得自押租金內同額
    扣抵取償，扣抵取償後，甲方並應於乙方所定期限內補足押
    租金。逾期未補足，視同甲方違約，延遲並按日加計千分之
    三之懲罰性違約罰金。」被上訴人自承其自96年5月23日起
    至96年10月20日系爭大樓點交日止，期間既未給付租金，亦
    未補足扣抵未付租金數額之押租金，上訴人自得依約請求被
    上訴人給付上開懲罰性違約金。依上訴人前開第0703號函記
    載：「貴公司（即被上訴人）於96年5月31日電匯租金1184
    萬1693元尚不足488萬3946元，另96年6月23日到期之租金…
    96年7月23日到期之租金…尚未給付，依雙方租賃契約書第
    四條第二款約定，貴公司積欠之租金，本公司自押租金內同
    額扣抵取償，扣抵取償後，貴公司並應於文到7日內補足押
    租金，逾期未補足，視同違約。…」等語，足見被上訴人補
    足押租金（即96年5、6、7月之欠租）義務之末日即為收受
    該函日（即96年7月31日）後7日，即96年8月7日，則違約金
    起算日應為96年8月8日。又押租金之返還以承租人無債務不
    履行，以及返還租賃物為停止條件，而其所擔保之債務範圍
    ，應包括租賃關係終了後，租賃物返還前所生之債務，故在
    租賃關係終了後，承租人拒不返還租賃物者，押租金契約仍
    為存續，系爭大樓係於96年10月20日始完成點交返還，則此
    項違約金計算之末日應為96年10月20日。至於96年8、9月份
    租金給付日既依系爭租約分別為96年8月23日、96年9月23日
    ，則96年8、9月份違約金之起算日為租金給付日之翌日即分
    別為96年8月24日、96年9月24日。依上說明，被上訴人因逾
    期未繳納租金及未補足押租金所應給付上訴人之違約金詳如
    附表二所示，合計金額為1287萬0793元，兩造於本院對此項
    目金額亦不再爭執（見本院卷125頁），就該1287萬0793元
    違約金，上訴人自得於上開押租金中扣抵。
  (四)另上訴人抗辯被上訴人應依系爭租約第二條第二項約定賠償
    保證租期違約金乙節，於後項敘述。
六、本件係因被上訴人積欠租金達二期以上，經上訴人自押租金
    內同額扣抵取償後，定期催告被上訴人補足押租金，惟被上
    訴人逾期未履行，上訴人始以書面通知終止租約，已如上述
    。則有無系爭租約第二條第二項：「保證租期：甲方（即被
    上訴人，下同）自本約起租日，滿壹拾年期間為甲方承諾之
    保證租期，…如租期已滿四年以上未滿七年而要求終止租約
    時，甲方須給付乙方（即上訴人，下同）違約金相當於該期
    十八個月租金之金額…」約定之適用，兩造爭執不已。經查
    ，系爭大樓為地上12層、地下7層之百貨商業大樓（停車場
    面積8024.6坪、賣場面積12447.3坪），依上訴人提出兩造
    簽訂於88年12月15日、92年3月之預定不動產租賃契約書、
    預定不動產租賃補充協議書、被上訴人91年5月22日設計圖6
    紙、被上訴人91年7月8日函與「建築設計變更表」暨附件之
    設計圖12紙等件（見本院卷53至96、102至122頁），其中預
    定租賃契約第三條（租賃標的物之興建及點交）、第五條（
    建築物之建築）、附件（建材設備及電氣、消防、給排水設
    備表，水電工程設備規劃）等內容，及被上訴人提出設計圖
    要求上訴人變更設計等情觀之，堪信上訴人所稱系爭大樓係
    兩造自88年起即協商為被上訴人量身打造之租賃標的物，如
    被上訴人不承租，變更用途困難，再出租不易，故系爭租約
    第二條第二項有被上訴人保證租期10年之約定等情為真實。
    次查，系爭大樓於系爭租約終止後，自96年10月20日點交以
    來，迄今已逾26月無法出租（算至99年1月13日辯論終結日
    ），為兩造所不爭，期間上訴人曾委託數不動產經紀商招租
    ，與數百貨業者、家具業者、商業集團接洽，有春耕不動產
    經紀股份有限公司、盛達國際物業開發股份有限公司、正誠
    顧問有限公司開立之聲明書在卷可稽（見本院卷191至202頁
    ），益證系爭大樓於系爭租約提前終止後，出租困難。再查
    ，系爭租約第八條（租約終止權）約定：「(一)簽約日起於保
    證期間內，甲方不得任意終止租約，否則依本約第二條第二
    款（項）約定辦理，但可歸責乙方之因素或天災、地震等人
    力不可抗拒之因素造成本標的無法恢復正常營運使用時不在
    此限，則甲方有權提前終止租約。但是否無法恢復正常營運
    使用，以建築師公會或土木技師公會或結構技師公會鑑定為
    準。(二)若甲乙任一方未能履行本契約所訂義務，經他方發出
    違約通知後需30日內改正該違約行為，否則即能依約以書面
    通知終止本契約，要求損害賠償及違約金。…但如因可歸責
    一方之事由致租約終止、解除、無效或被撤銷者，除本契約
    另有規定外，該可歸責之一方，應賠償他方因此所受之損害
    。」（見原審卷15頁）由上開約定可知，除可歸責於上訴人
    之因素，或天災、地震等人力不可抗拒之因素，造成系爭大
    樓無法恢復正常營運、使用外，被上訴人應保證租期10年。
    按解釋契約，應於文義上及論理上詳為推求，以探求當事人
    立約時之真意，並通觀契約全文，斟酌訂立契約當時及過去
    之事實、交易上之習慣等其他一切證據資料，本於經驗法則
    及誠信原則，從契約之主要目的及經濟價值作全盤之觀察，
    以為其判斷之基礎，不能徒拘泥字面或截取書據中一二語，
    任意推解致失其真意（最高法院96年度台上字第2631號判決
    參照）。以前開兩造協商締約過程，及系爭租約第八條第一
    項約定，將被上訴人得於10年保證租期內提前終止租約之事
    由，列舉為「可歸責於上訴人之因素，或天災、地震等人力
    不可抗拒之因素造成本標的無法恢復正常營運使用時」，且
    「是否無法恢復正常營運使用，以建築師公會或土木技師公
    會或結構技師公會鑑定為準」，否則應依系爭租約第二條第
    二項約定給付違約金，解釋上應認如被上訴人違約，因可歸
    責於被上訴人之事由致租約終止，被上訴人應給付依系爭租
    約第二條第二項約定計算之違約金，否則於被上訴人違約（
    如逾期不繳納租金、不補足押租金）之情況下，上訴人不僅
    面臨被上訴人違約造成之損失，且被上訴人只需始終不主動
    表示終止租約，即可規避保證租期之責任，顯失其平。被上
    訴人主張系爭租約第二條第二項約定，僅於被上訴人未租滿
    10年主動要求提前終止租約時始有適用云云，不足採取。本
    件係因被上訴人積欠租金達二期以上，經上訴人自押租金內
    同額扣抵取償後，定期催告被上訴人補足押租金，惟被上訴
    人逾期未履行，乃被上訴人違約在先，上訴人始以書面通知
    終止租約，係可歸責於被上訴人之事由所致租約終止，已如
    前述。被上訴人主張係上訴人基於商業考量而先行終止租約
    ，惟遇金融海嘯而無法再將建物出租，並以終止租約後逾1
    年始發生之美國雷曼兄弟銀行申請破產事件佐證云云，委無
    足採。
七、上訴人抗辯被上訴人未租滿10年保證租期，應依系爭租約第
    二條第二項約定給付違約金，被上訴人僅承租4年5月，應給
    付上訴人相當於該期（第5年期）18個月租金之違約金，即3
    億0106萬1502元等語。查，系爭大樓為地上12層、地下7層
    之百貨商業大樓（停車場面積8024.6坪、賣場面積12447.3
    坪），被上訴人主張系爭大樓造價以每坪約6萬元，即高達
    12億元以上，有台中市建築師95年度台中市建築物總工程費
    單價參考價在卷可憑（見本院卷214、215頁），應可採信。
    而系爭大樓占用土地之面積約1806坪（5970.83平方公尺）
    ，有預定不動產租賃契約書、土地登記謄本在卷可憑（見本
    院卷53、67頁），以88年1月前次移轉現值每平方尺2萬2253
    元（見本院卷67頁）計算，地價即達1億3200萬元以上，上
    訴人原預期被上訴人承租系爭大樓19年，被上訴人如繼續承
    租系爭大樓，上訴人可獲取每月1672萬5639元之租金，系爭
    大樓於系爭租約終止後，自96年10月20日點交，迄至99年1
    月，已逾26月未出租，上訴人未取得租金即達4億3000萬元
    以上等情，衡以上開客觀事實，社會經濟狀況，上訴人所受
    損害情形及被上訴人如能依約履行時，上訴人可享受之一切
    利益為衡量，認上訴人抗辯被上訴人未租滿10年保證租期，
    應依系爭租約第二條第二項約定賠償之違約金3億0106萬150
    2元，尚屬適當。
八、綜上所述，上訴人自被上訴人收取押租金2億7000萬元，得
    扣抵被上訴人自96年5月23日至同年10月20日止積欠之租金
    及相當於租金之不當得利計7150萬7741元、遲延利息21萬28
    81元、被上訴人因逾期未繳納租金及未補足押租金所應給付
    之違約金1287萬0793元，及被上訴人未租滿保證租期應給付
    之違約金3億0106萬1502元，扣抵後已無剩餘，被上訴人請
    求上訴人返還押租金9000萬元，自屬無據。從而，被上訴人
    依系爭租約第四條第四項、第九條第三項之約定，請求上訴
    人給付9000萬元，及自96年10月20日起至清償日止，按年利
    率百分之5計算之利息，為無理由，不應准許；其假執行之
    聲請亦失所附麗，應併予駁回。原審判決命上訴人如數給付
    ，並為假執行之宣告，自有未洽。上訴論旨，指摘原判決不
    當，求予廢棄改判，為有理由，自應由本院予以廢棄改判，
    如主文第2項所示。本件事證已臻明確，兩造其餘攻擊防禦
    方法及舉證，核與判決結果不生影響，毋庸逐一論列，併此
    敘明。
據上論結，本件上訴為有理由，依民事訴訟法第四百五十條、第
七十八條，判決如主文。
中    華    民    國    99    年     1    月    27    日
                民事第一庭    審判長法  官  吳火川
                                    法  官  陳繼先
                                    法  官  饒鴻鵬
以上正本係照原本作成。
如對本判決上訴，須於收受判決送達後20日內向本院提出上訴書
狀，其未表明上訴理由者，應於提出上訴後20日內向本院提出上
訴理由書（須按他造人數附具繕本）。
上訴時應提出委任律師為訴訟代理人之委任狀。具有民事訴訟法
第466條之1第1項但書或第2項之情形為訴訟代理人者，另應附具
律師及格證書及釋明委任人與受任人有該條項所定關係之釋明文
書影本。
                                    書記官  林明冬
中    華    民    國    99    年    1     月    28    日
                                                      Ｓ
附表一【被上訴人積欠租金（含相當於租金之不當得利）之遲延
利息，元以下不計入】：
┌──┬────┬──────┬─────────┬────┬──────┐
│編號│積欠月份│應付租金    │  計  息  期  間  │遲延天數│應付利息金額│
│    │        │            │                  │        │（年息4.35% │
│    │        │            │                  │        │）          │
├──┼────┼──────┼─────────┼────┼──────┤
│  1 │ 96.05  │ 572萬0228元│96.05.24－96.07.31│   69   │4萬7039元   │
├──┼────┼──────┼─────────┼────┼──────┤
│  2 │ 96.06  │1672萬5639元│96.06.24－96.07.31│   38   │7萬5746元   │
├──┼────┼──────┼─────────┼────┼──────┤
│  3 │ 96.07  │1672萬5639元│96.07.24－96.07.31│    8   │1萬5946元   │
├──┼────┼──────┼─────────┼────┼──────┤
│  4 │ 96.08  │1672萬5639元│96.08.24－96.09.04│   12   │2萬3919元   │
├──┼────┼──────┼─────────┼────┼──────┤
│  5 │ 96.09  │1561萬0596元│96.09.24－96.10.20│   27   │5萬0231元   │
├──┴────┴──────┴─────────┴────┼──────┤
│               合               計                        │21萬2881元  │
└─────────────────────────────┴──────┘
附表二（被上訴人依系爭租約第四條第二項約定應給付之違約金
，元以下不計入）：
┌──┬────┬───────┬─────────┬────┬────────┐
│編號│積欠月份│應補足之押租金│  違約金計算期間  │遲延天數│應付違約金之金額│
│    │        │              │                  │        │  （日息0.3%）  │
├──┼────┼───────┼─────────┼────┼────────┤
│  1 │ 96.05  │   572萬0228元│96.08.08－96.10.20│   74   │126萬9890元     │
├──┼────┼───────┼─────────┼────┼────────┤
│  2 │ 96.06  │  1672萬5639元│96.08.08－96.10.20│   74   │371萬3092元     │
├──┼────┼───────┼─────────┼────┼────────┤
│  3 │ 96.07  │  1672萬5639元│96.08.08－96.10.20│   74   │371萬3092元     │
├──┼────┼───────┼─────────┼────┼────────┤
│  4 │ 96.08  │  1672萬5639元│96.08.24－96.10.20│    58  │291萬0261元     │
├──┼────┼───────┼─────────┼────┼────────┤
│  5 │ 96.09  │  1561萬0596元│96.09.24－96.10.20│    27  │126萬4458元     │
├──┴────┴───────┴─────────┴────┼────────┤
│               合               計                          │1287萬0793元    │
└──────────────────────────────┴────────┘


司法院資訊處製作；財團法人民間司法改革基金會備份。
